---
title: "Aplicaciones del modelo de regresión lineal: cálculo de predicciones"
output: 
  html_document:
    number_sections: true
    toc: true
    toc_float: true
  pdf_document:
    number_sections: true
    toc: true
---

# Aplicaciones de la regresión

Podemos identificar dos aplicaciones básicas de los modelos de regresión:

- Predecir.
- Describir relaciones entre variables.

# Predicción del valor medio

Sea el modelo de regresión

$$
y_i = \beta_0 + \beta_1 x_{1i} + \beta_2 x_{2i} + \cdots + \beta_k x_{ki} + u_i, \ i = 1,2,\cdots,n
$$

Que se también se puede escribir como:

$$
y_i = 
\begin{bmatrix}
1 & x_{1i} & x_{2i} & \cdots & x_{ki}
\end{bmatrix}
\begin{bmatrix}
\beta_0 \\ \beta_1 \\ \beta_2 \\ \cdots \\ \beta_k
\end{bmatrix}
+ u_i
=
x_i^T \beta + u_i, \ i = 1,2,\cdots,n
$$

Utilizando parámetros estimados y residuos:

$$
y_i = 
\begin{bmatrix}
1 & x_{1i} & x_{2i} & \cdots & x_{ki}
\end{bmatrix}
\begin{bmatrix}
\hat \beta_0 \\ \hat \beta_1 \\ \hat \beta_2 \\ \cdots \\ \hat \beta_k
\end{bmatrix}
+ u_i
=
x_i^T \hat \beta + e_i, \ i = 1,2,\cdots,n
$$

Dado un valor "nuevo" de los regresores $x_p^T = [1 \ x_{1p} \ x_{2p} \ \cdots \ x_{kp}]$, se define la predicción del valor medio $y$ en $x_p$ como:

$$
\hat y_p = x_p^T \hat \beta
$$

Es un estimador centrado del valor medio de $y_p$, $E[y_p]$:

$$
E[\hat y_p] = E[x_p^T \hat \beta] = x_p^T \beta
$$

Y con varianza:

$$
Var[\hat y_p] = Var[x_p^T \hat \beta] = x_p^T Var[\hat \beta] x_p = \sigma^2 x_p^T (X^TX)^{-1} x_p
$$

Por tanto

$$
\hat y_p \sim N(x_p^T \beta, \sigma^2 x_p^T (X^TX)^{-1} x_p) \Rightarrow \frac{\hat y_p - x_p^T \beta}{\hat s_R\sqrt{x_p^T (X^TX)^{-1} x_p}} \sim t_{n-k-1}
$$

Finalmente, el intervalo de confianza para $E[y_p] = x_p^T \beta$ es:

$$
x_p^T \hat \beta - t_{\alpha/2} \hat s_R\sqrt{x_p^T (X^TX)^{-1} x_p} \leq (x_p^T \beta) \leq x_p^T \hat \beta + t_{\alpha/2} \hat s_R\sqrt{x_p^T (X^TX)^{-1} x_p}
$$


# Intervalo de predicción

El valor real de la predicción para $x_p$ es $y_p$ y no $x_p^T \hat \beta$. Efectívamente, tenemos un error de predicción:

$$
y_p = x_p^T \hat \beta + e_p
$$

Sabemos que

$$
y_p \sim N(x_p^T \beta, \sigma^2)
$$

Nos gustaría construir un intervalo $(a,b)$ para la predicción tal que:

$$
P(a \leq y_p \leq b) = 1-\alpha
$$

Sin enbargo no podemos utilizar la distribución de $y_p$ ya que desconocemos $\beta$ y $\sigma^2$.

Por otro lado, acabamos de encontrar que

$$
x_p^T \hat \beta \sim N(x_p^T \beta, x_p^T (X^TX)^{-1} x_p)
$$

Por tanto podemos averiguar la distribución de $e_p$:

$$
e_{p} = y_p - x_p^T \hat \beta
$$

$$
\boxed{ e_p \sim N(0, \sigma^2(1 + x_p^T (X^TX)^{-1} x_p)) }
$$

ya que:

$$
E[e_p] = E[y_p] - x_p^T E[\hat \beta] = x_p^T \beta - x_p^T \beta = 0
$$

$$
Var[e_p] = Var[y_p] + Var[x_p^T \hat \beta] = \sigma^2 + x_p^T Var[\hat \beta] x_p= \sigma^2 (1 + x_p^T (X^TX)^{-1} x_p)
$$

Utilizando la varianza residual tenemos:

$$
\frac{e_p}{\hat s_R\sqrt{1 + x_p^T (X^TX)^{-1} x_p}} \sim t_{n-k-1}
$$

Con lo que se puede encontrar que:

$$
P \left( - t_{\alpha/2} \hat s_R\sqrt{1 + x_p^T (X^TX)^{-1} x_p} \leq e_p \leq t_{\alpha/2} \hat s_R\sqrt{1 + x_p^T (X^TX)^{-1} x_p} \right) = 1 - \alpha
$$

Finalmente, el intervalo para $y_p$ que estábamos buscando se calcula como:

$$
P \left( x_p^T \hat \beta - t_{\alpha/2} \hat s_R\sqrt{1 + x_p^T (X^TX)^{-1} x_p} \leq y_p \leq x_p^T \hat \beta + t_{\alpha/2} \hat s_R\sqrt{1 + x_p^T (X^TX)^{-1} x_p} \right) = 1 - \alpha
$$

Esto no es un intervalo de confianza ya que $y_p$ no es un parámetro, sino que es un intervalo de probabilidad ($y_p$ es una variable aleatoria).

# Ejemplo

```{r}
d = read.csv("datos/kidiq.csv")
d$mom_hs = factor(d$mom_hs, labels = c("no", "si"))
d$mom_work = factor(d$mom_work, labels = c("notrabaja", "trabaja23", "trabaja1_parcial", "trabaja1_completo"))
```

## Predicción en un modelo de regresión simple

```{r}
m = lm(kid_score ~ mom_iq, data = d)
plot(d$mom_iq, d$kid_score, pch = 19)
abline(m, col = "red", lwd = 1)
```

### Prediccion del valor medio

```{r}
xp = matrix(c(1, 130), ncol = 1)
n = nrow(d)
beta_e = coef(m)
sR2 = sum(resid(m)^2)/(n-2)
X = model.matrix(m)
mat = t(xp) %*% solve(t(X) %*% X) %*% xp
(yp_medio = t(xp) %*% beta_e)
yp_medio[1,1] + c(-1,1)*qt(0.975,n-2)*sqrt(sR2*(mat[1,1]))
```

En R:

```{r}
xp1 = data.frame(mom_iq = 130)
(yp_medio1 = predict(m, newdata = xp1, interval = "confidence", level = 0.95))
```

```{r}
plot(d$mom_iq, d$kid_score, pch = 19)
abline(m, col = "red", lwd = 1)
points(xp1$mom_iq, yp_medio1[1], col = "red", pch = 19) # prediccion puntual
points(xp1$mom_iq, yp_medio1[2], col = "red", pch = 19) # limite inferior int. conf.
points(xp1$mom_iq, yp_medio1[3], col = "red", pch = 19) # limite superior int. conf.
```

### Intervalo de prediccion

```{r}
(yp = yp_medio[1,1] + c(-1,1)*qt(0.975,n-2)*sqrt(sR2*(1 + mat[1,1])))
```

- En R:

```{r}
(yp1 = predict(m, newdata = xp1, interval = "prediction", level = 0.95))
```

```{r}
plot(d$mom_iq, d$kid_score, pch = 19)
abline(m, col = "red", lwd = 1)
points(xp1$mom_iq, yp_medio1[1], col = "red", pch = 19) # prediccion puntual
points(xp1$mom_iq, yp_medio1[2], col = "red", pch = 19) # limite inferior int. conf.
points(xp1$mom_iq, yp_medio1[3], col = "red", pch = 19) # limite superior int. conf.
points(xp1$mom_iq, yp1[2], col = "green", pch = 19) # limite inferior int. pred.
points(xp1$mom_iq, yp1[3], col = "green", pch = 19) # limite superior int. pred.
```


## Predicción en un modelo de regresión múltiple

Vamos a predecir:

- mom_iq = 130
- mon_hs = no
- mom_age = 25
- mom_work = trabaja1_parcial

```{r}
m2 = lm(kid_score ~ mom_iq + mom_hs + mom_age + mom_work, data = d)
summary(m2)
```

### Prediccion del valor medio

Recordamos que el modelo sería: $kid\_score = \hat \beta_0 + \hat \beta_1 mom\_iq + \hat \beta_2 mom\_hssi + \hat \beta_3 mon\_age + \hat \beta_4mom\_worktrabaja23 + \hat \beta_5 mom\_worktrabaja1\_parcial + \hat \beta_6 mom\_worktrabaja1\_completo + e$

```{r}
xp = matrix(c(1, 130, 0, 25, 0, 1, 0), ncol = 1)
beta_e = coef(m2)
sR2 = sum(resid(m2)^2)/(n-6-1)
X = model.matrix(m2)
mat = t(xp) %*% solve(t(X) %*% X) %*% xp
# prediccion del valor medio
(yp_medio = t(xp) %*% beta_e)
# intervalo de confianza
yp_medio[1,1] + c(-1,1)*qt(0.975,n-6-1)*sqrt(sR2*(mat[1,1]))
```

- En R:

```{r}
xp1 = data.frame(mom_iq = 130, mom_hs = "no", mom_age = 25, mom_work = "trabaja1_parcial")
(yp_medio1 = predict(m2, newdata = xp1, interval = "confidence", level = 0.95))
```

### Intervalo de prediccion

```{r}
(yp = yp_medio[1,1] + c(-1,1)*qt(0.975,n-6-1)*sqrt(sR2*(1 + mat[1,1])))
```

- En R:

```{r}
(yp1 = predict(m2, newdata = xp1, interval = "prediction", level = 0.95))
```

# Predicciones utilizando bootstrap

## Intervalo de confianza para el valor medio

Vamos a calcular el intervalo de confianza utilizando bootstrap:

```{r}
B = 1000
yp_medio_b = rep(0,B)
e = resid(m2)
for (b in 1:B){
  eb = sample(e, replace = T)
  yb = fitted(m2) + eb
  mb = lm(yb ~ mom_iq + mom_hs + mom_age + mom_work, data = d)
  yp_medio_b[b] = predict(mb, newdata = xp1, interval = "none", level = 0.95)
}
```

El intervalo de confianza para el valor medio es:

```{r}
quantile(yp_medio_b, probs = c(0.025, 0.975))
```

## Intervalo de predicción

Vamos a calcular el intervalo de predicción utilizando bootstrap. Vamos a utilizar la fórmula:

$$
e_p = y_p - \hat y_p \Rightarrow y_p = \hat y_p + e_p 
$$

```{r}
yp_b = rep(0,B)
e = resid(m2)
# los residuos de lm() tienen varianza igual a la varianza residual
# pero los errores de predicción tienen varianza sR2*(1+mat)
# hacemos que los errores de prediccion tengan la varianza teorica (e/sR)*sqrt(sR2*(1+mat))
e1 = e * sqrt(1 + mat[1,1])
for (b in 1:B){
  yp_b[b] = yp_medio_b[b] + sample(e1, 1)
}
```

Resultados:

```{r}
# intervalo de predicccion
quantile(yp_b, probs = c(0.025, 0.975))
```
