---
title: "Inferencia en el modelo de regresión lineal: intervalos de confianza"
output: 
  html_document:
    number_sections: true
    toc: true
    toc_float: true
  pdf_document:
    number_sections: true
    toc: true
---

```{r setup, include=FALSE}
knitr::opts_chunk$set(echo = TRUE)
```

# Introduccion

Un intervalo de confianza para un parámetro es **un rango de valores posibles para dicho parámetro**.

# Intervalo de confianza para las $\beta_i$

Hemos visto que

$$
\hat \beta \rightarrow N(\beta, Q \sigma^2)
$$

donde $Q = (X^TX)^{-1}$. Esto implica que:

$$
\hat \beta_i \rightarrow N(\beta_i, Q_{ii} \sigma^2), \ i = 1,2, \ldots,k
$$

donde $Q_{ij}$ es el elemento *ij* de la matriz Q. Aplicando las propiedades de la distribución normal

$$
\frac{\hat \beta_i - \beta_i}{\sqrt{Q_{ii} \sigma^2}} \rightarrow N(0,1)
$$

Por tanto:

$$
\frac{\hat \beta_i - \beta_i}{se(\hat \beta_i)} \rightarrow t_{n-k-1}
$$

donde 

$$se(\hat \beta_i) = \sqrt{Q_{ii} \hat s_R^2}$$

Para deducir la expresión anterior se ha tenido en cuenta que

$$
\frac{N(0,1)}{\sqrt{\frac{\chi^2_n}{n}}} \rightarrow t_n
$$

Por tanto, el intervalo de confianza $100(1-\alpha)$% se escribe como

$$
\hat \beta_i \pm t_{n-k-1;\alpha/2} se(\hat \beta_i)
$$

# Intervalo de confianza para $\sigma^2$

Partimos de la distribución en el muestreo:

$$
\frac{(n-k-1)\hat s_R^2}{\sigma^2} \rightarrow \chi^2_{n-k-1}
$$

Despejando:

$$
\frac{(n-k-1)\hat s_R^2}{\chi^2_{n-k-1;\alpha/2}} \leq \sigma^2 \leq \frac{(n-k-1)\hat s_R^2}{\chi^2_{n-k-1;1-\alpha/2}}
$$

# Ejemplo

Vamos a calcular de manera detallada los intervalos de confianza para el modelo *kid_score ~ mom_iq + mom_hs*:

```{r}
d = read.csv("datos/kidiq.csv")
#d$mom_hs = factor(d$mom_hs, labels = c("no", "si"))
```

```{r}
m = lm(kid_score ~ mom_iq + mom_hs, data = d)
```

Los parámetros estimados son:

```{r}
coef(m)
# varianza residual
n = nrow(d)
k = 2 # numero de regresores
(sR2 = sum(resid(m)^2)/(n-k-1))
```

Vamos a calcular la varianza de los parámetros estimados, es decir $var(\hat \beta_i) = Q_{ii} \hat s_R^2$:

```{r}
X = cbind(rep(1,n), d$mom_iq, d$mom_hs)
# Q = inv(t(X)*X)
(Q = solve(crossprod(X))) # crossprod es otra manera de calcular t(X) %*% X
```

Por tanto, la matriz de varianzas de los estimadores será

```{r}
(beta_var = sR2 * Q)
```

Y el standard error de los estimadores, $se(\hat \beta_i)$:

```{r}
(beta_se = sqrt(diag(beta_var)))
```

Vamos a calcular ahora el standard error de los estimadores con la matriz de varianzas de los regresores:

```{r}
Xa = cbind(d$mom_iq, d$mom_hs)
(Qa = 1/n*solve(var(Xa)))
```

las pequeñas diferencias numéricas se deben a que en las ecuaciones se ha considerado la matriz de covarianzas dividiendo entre n y R calcula dicha matriz dividiendo entre (n-1):

```{r}
(Qa = 1/n*solve(var(Xa)*(n-1)/n))
```

El standard error de los estimadores $\hat\beta_1$ y $\hat \beta_2$ son:

```{r}
sqrt(diag(Qa)*sR2)
```

Para $\hat \beta_0$:

```{r}
( xmed = matrix(colMeans(Xa), ncol = 1) )
```

```{r}
sqrt( sR2/n*(1 + t(xmed) %*% solve(var(Xa)*(n-1)/n) %*% xmed ) )
```

Por último, R dispone de una función para calcular la matriz de varianzas de los parámetros estimados, es decir $var(\hat \beta) = Q_{ii} \hat s_R^2$, mediante:

```{r}
vcov(m)
```

Por tanto, el standard error de los estimadores será

```{r}
sqrt(diag(vcov(m)))
```

Como vemos, los tres métodos dan el mismo resultado.

El valor de la t con n-k-1 = `r n - k - 1` grados de libertad es

```{r}
(t1 = qt(1-0.05/2, df = n-k-1))
```

El límite inferior (LI) y el límite superior de los intervalos será:

```{r}
(LI = coef(m) - qt(1-0.05/2, df = n-k-1)*beta_se)
(LS = coef(m) + qt(1-0.05/2, df = n-k-1)*beta_se)
```

Si lo juntamos todo en una tabla

```{r}
data.frame(estimacion = coef(m), se = beta_se, LI, LS)
```

Directamente, mediante la función *confint()* de R se pueden obtener dichos valores:

```{r}
confint(m)
```

Si queremos otro nivel de confianza, por ejemplo, 90%:

```{r}
confint(m, level = 0.90)
```

- En el caso de la varianza del modelo. Su estimador es:

```{r}
sR2
```

Y su intervalo de confianza:

```{r}
c((n-k-1)*sR2/qchisq(1-0.05/2, df = n-k-1), (n-k-1)*sR2/qchisq(0.05/2, df = n-k-1))
```

